【裁判字號】    99,勞上易,73
【裁判日期】    990907
【裁判案由】    給付資遣費等
【裁判全文】
臺灣高等法院民事判決                99年度勞上易字第73號
上  訴  人    丙○○○○○股份有限公司
                          73號
兼法定代理人  乙○○
共      同
訴訟代理人    盧立仁律師
被  上訴人    甲○○
上列當事人間請求給付資遣費等事件，上訴人對於中華民國99年
3月25日臺灣板橋地方法院98年度勞訴字第124號第一審判決提起
一部上訴，本院於99年8月24日言詞辯論終結，判決如下：
    主      文
原判決關於命上訴人給付之利息中民國九十八年九月二十二日，
以年利率5%計算之利息部分，及上訴人連帶給付超過新臺幣伍萬
元本息部分，並訴訟費用之裁判（除確定部分外）均廢棄。
上廢棄部分，被上訴人在第一審之訴及其假執行之聲請均駁回。
其餘上訴駁回。
第一、二審訴訟費用（除確定部分外），均由上訴人丙○○○○
○股份有限公司負擔百分之五十六，上訴人連帶負擔百分之二十
二，餘由被上訴人負擔。
    事實及理由
一、被上訴人主張：伊於民國93年7月起任職於丙○○○○○股
    份有限公司（下稱丁○公司），擔任辦公室內操作電腦程式
    設計暨CNC程式編程人員。因丁○公司長年不許勞工依法主
    張「特休」年假，且故意規避勞工保險條例之投保等級，致
    伊權益受損，伊乃於98年6月19日向臺北縣政府勞工局（下
    稱縣府勞工局）提出勞資爭議申請，丁○公司疑在接獲縣府
    勞工局之協調通知後，竟於98年6月23日發布人事公告，特
    設一原不存在之職稱，將伊調整職務為「待工」，並為此職
    稱制定「待工期間規定」，復僅規劃一辦公椅大小之「待工
    區」，至98年6月26日協調破局，丁○公司於6月30日發出人
    事公告，將伊調整為「現場基礎加強訓練員」，刻意為難伊
    ，以逼迫伊自動離職，其行為已該當勞動基準法（下稱勞基
    法）第14條第1項第2、5、6款之事由，伊遂於98年7月7日發
    函終止雙方之勞動契約。而伊自93年7月2日任職於丁○公司
    ，至雙方之勞動關係終止，丁○公司應依勞基法第17條、勞
    工退休金條例第14條規定，發給資遣費新台幣（下同）120,
    443元。另伊月投保薪資為43,900元，惟丁○公司月為伊提
    撥之金額最高為1,818元，經換算投保薪資僅30,300元，顯
    未依勞工退休金條例第14條第1項規定，按伊每月工資6%提
    繳足額之退休金，依同條例第31條第1項規定，伊自得請求
    丁○公司損害賠償59,643元。又丁○公司自94年7月1日起至
    98年7月1日止，均未依勞基法第38條規定給予伊特別休假，
    伊自得請求丁○公司發給特休假未休工資49,696元。再者，
    丁○公司向勞工保險局（下稱勞保局）低報伊投保薪資，致
    伊依就業保險法第17條第1項規定請領之失業補助短少，丁
    ○公司應賠償伊所受損害43,450元。此外，丁○公司之負責
    人即上訴人乙○○以公告方式將伊工作改為「待工」，並創
    設「待工區」，限制伊於上班期間之活動範圍僅在不到1平
    方公尺大小之範圍內，除上廁所外，不得任意走動，亦不得
    與其他同仁交談，實欲以極盡羞辱之能事報復伊，希望伊知
    難而退，顯係故意以善良風俗方法侵害伊之人格權與工作權
    ，自應與丁○公司依民法第28條、第184條第1項、第195條
    第1項前段規定連帶賠付伊精神慰撫金10萬元。爰求為判命
    丁○公司應給付伊273,232元，上訴人應連帶給付伊10萬元
    ，及均加付自起訴狀繕本送達翌日起算之法定利息等語（被
    上訴人超過上開請求部分，業已確定，不予另贅）。
二、上訴人則以：被上訴人曾於98年6月18日下班前，違反丁○
    公司規定，擅自將丁○公司所交辦其撰寫之銅塊程式，私設
    密碼鎖定，造成丁○公司所連線控制之CNC模具彫刻機械有
    39小時無法正常運作，使丁○公司交貨進度遲延，致商譽受
    損。另被上訴人之工作態度不佳，工作有重大瑕疵，無法勝
    任原職務，丁○公司一時無其他被上訴人能勝任之職務，故
    丁○公司基於企業經營之必要，於98年6月23日先將被上訴
    人職務改為「待工」，自無不法，而被上訴人所處之「待工
    區」為廠區入口外21.39坪之範圍，並非位於廢料區，尚非
    故意違背善良風俗、羞辱被上訴人。嗣丁○公司於98年6月
    29日將被上訴人調至廠務部實行「現場基礎加強訓練」之工
    作，但被上訴人在訓練期間，竟拒絕學習機械操作技術，多
    數時間不是把玩手機、講手機，就是與其他現場作業員聊天
    說笑，干擾生產進度，甚至於98年7月6日至8日間連續曠職3
    日，丁○公司乃於98年7月9日依勞基法第12條第1項第4款、
    第6款規定，終止雙方之勞動契約，被上訴人自無權請求丁
    ○公司給付資遣費，亦無理由請求上訴人連帶賠付精神慰撫
    金等語為辯。
三、原審為被上訴人部分勝訴之判決，即判命丁○公司應給付被
    上訴人273,232元本息，上訴人應連帶給付被上訴人10萬元
    ，並駁回被上訴人其餘之訴。被上訴人就其敗訴部分，未提
    起上訴，已告確定。上訴人僅就原審判命丁○公司給付之資
    遣費120,433元、上訴人連帶給付之精神慰撫金10萬元及其
    利息部分提起上訴，就其餘敗訴（即原審判命丁○公司給付
    被上訴人退休金差額59,643元、特別休假未休工資49,696元
    、短少失業給付43,450元，合計152,789元本息部分），則
    未提起上訴，亦告確定（見本院卷第11頁）。上訴人之上訴
    聲明為：
    (一)原判決關於命上訴人（丁○公司）給付超過152,789元本
      息部分，並訴訟費用之裁判均廢棄。
    (二)上廢棄部分，被上訴人在第一審之訴及其假執行之聲請均
      駁回。
    被上訴人則答辯聲明：上訴駁回。
四、兩造不爭執之事實：
    (一)被上訴人自93年7月2日起即受僱於丁○公司（見原審訴字
      卷第28頁，勞工保險被保險人投保資料），最後工作之時
      間為98年7月3日中午12時（見原審訴字卷第82頁反面、第
      107頁）。
    (二)被上訴人於94年7月1日勞工退休金條例施行後，係選擇適
      用勞工退休新制。
    (三)被上訴人於97年12月19日簽訂無薪假同意書（見原審調字
      卷第11頁）。
    (四)被上訴人自94年5月起至同年6月止，自94年8月起至95年9
      月止，及自96年5月起至98年5月止，每月份所得領取之薪
      資於未扣除遲到、事病假、無薪假扣款前之金額，如原判
      決附表被上訴人主張欄所示，而被上訴人離職前6個月之
      月平均工資為40,040元（見原審訴字卷第19至22、100頁
      ，薪資條；本院卷第29頁，99年6月21日筆錄）。
    (五)被上訴人於98年7月7日寄發存證信函予丁○公司，表示自
      同年7月3日起終止勞動契約，丁○公司並於同日收受；丁
      ○公司則另於98年7月9日以被上訴人連續曠職達3日以上
      ，寄發存證信函予被上訴人，表示終止與被上訴人間之勞
      動契約（見原審訴字卷第35頁倒數第8行、第36頁倒數第3
      行、第63至71頁，存證信函）。
五、被上訴人主張丁○公司有違反勞基法第38條、就業保險法第
    17條第1項、勞工退休金條例第14條第1項規定之情事，並對
    其有重大侮辱之行為，其已於98年7月7日以存證信函終止其
    間之勞動契約等語，為上訴人所否認，並辯以被上訴人前揭
    存證信函並未明示終止勞動契約之法律依據，而其已於98年
    7月9日以被上訴人連續曠職3日而發函終止其間之勞動契約
    等語。經查：
    (一)關於被上訴人依勞基法第14條第1項第5、6款規定，終止
      勞動契約部分：
    1.按「勞工在同一雇主或事業單位，繼續工作滿一定期間者
      ，每年應依左列規定給予特別休假：一一年以上三年未滿
      者七日。二三年以上五年未滿者十日。」、「第三十八條
      所定之特別休假，工資應由雇主照給。」，勞基法第38條
      第1、2款、第39條前段分別定有明文。次按「被保險人於
      失業期間另有工作，其每月工作收入超過基本工資者，不
      得請領失業給付；其每月工作收入未超過基本工資者，其
      該月工作收入加上失業給付之總額，超過其平均月投保薪
      資百分之八十部分，應自失業給付中扣除。但總額低於基
      本工資者，不予扣除。」、「投保單位違反本法規定，將
      投保薪資金額以多報少或以少報多者，自事實發生之日起
      ，按其短報或多報之保險費金額，處以四倍罰鍰，其溢領
      之給付金額，經保險人通知限期返還，屆期未返還者，依
      法移送強制執行，並追繳其溢領之給付金額。勞工因此所
      受損失，應由投保單位賠償之。」，就業保險法第17條第
      1項、第38條第2項分別定有明文。復按「雇主每月負擔之
      勞工退休金提繳率，不得低於勞工每月工資百分之六。」
      、「雇主未依本條例之規定按月提繳或足額提繳勞工退休
      金，致勞工受有損害者，勞工得向雇主請求損害賠償。」
      、「依本條例第十四條第一項及第三項規定提繳之退休金
      ，由雇主按勞工每月工資總額，依月提繳工資分級表之標
      準，向勞保局申報。勞工每月工資如不固定者，以最近三
      個月工資之平均為準。新進勞工申報提繳退休金，其工資
      尚未確定者，暫以同一工作等級勞工之工資，依月提繳工
      資分級表之標準申報。適用本條例之勞工同時為勞工保險
      或全民健康保險之被保險人者，除每月工資總額低於勞工
      保險投保薪資分級表下限者外，其月提繳工資金額不得低
      於勞工保險投保薪資或全民健康保險投保金額。」，勞工
      保險條例第14條第1項、第31條第1項、同條例施行細則第
      15條分別定有明文。又按雇主不依勞動契約給付工作報酬
      ，或對於按件計酬之勞工不供給充分之工作者，勞工得不
      經預告終止契約；雇主違反勞動契約或勞工法令，致有損
      害勞工權益之虞者，勞工得不經預告終止契約，但應自知
      悉其情形之日起，30日內為之。此觀勞基法第14條第1項
      第5、6款、第2項規定自明。
    2.被上訴人主張丁○公司長年不許其主張特休年假，故意將
      其薪水低報，規避勞工保險條例之投保等級，使其領取之
      失業給付短少，且為其提撥之退休金不足額，致其權益受
      損，有違勞基法第38條、就業保險法第17條第1項、勞工
      退休金條例第14條第1項規定，為此請求丁○公司給付特
      別休假未休工資49,696元（勞基法第39條前段）、短少失
      業給付43,450元（就業保險法第38條第2項）、退休金差
      額59,643元（勞工退休金條例第31條第1項）及其利息等
      語，合於上開規定，並經原審判命丁○公司如數給付確定
      ，依民事訴訟法第400條第1項規定，此部分確定判決之訴
      訟標的對被上訴人與丁○公司間有既判決力，堪認丁○公
      司確有違反上開勞基法第38條、就業保險法第17條第1項
      、勞工退休金條例第14條第1項之規定，亦即有不依勞動
      契約給付工作報酬，且有違反勞動契約及勞工法令，致有
      損害勞工權益之情形，被上訴人自得依前揭勞基法第14條
      第1項第5、6款規定，不經預告終止契約。
    3.被上訴人前於98年6月19日向縣府勞工局申請勞資爭議調
      解時，已就爭議事項略載為：丁○公司不依勞基法照顧員
      工，強迫其放無薪假，低報其勞保保額，要求其放棄年假
      ，請求給付休假、特別休假及資遣費等語，有申請書可稽
      （見原審調字卷第12頁）；復於98年6月26日協調會時陳
      稱：丁○公司就勞退提撥未依規定，勞保亦多報少，損失
      其權益，另丁○公司之負責人乙○○不讓其在原來辦公桌
      工作，另劃區塊指定為待工區，爰依勞基法第14條第1項
      第2款終止契約，請求給付資遣費及損害賠償合計232,712
      元等語，有會議紀錄足憑（見原審調字卷第19頁）；又被
      上訴人於98年7月7日以存證信函向丁○公司為終止勞動契
      約之意思表示，丁○公司並於同日收受，觀其函文內容，
      略載：「……特以函告，於98年7月3日起終止雙方勞動契
      約，並請求依法給付本人（即被上訴人）之遣散費（被上
      訴人誤載為遺散費），……本人另請求貴公司（即丁○公
      司）依勞保條例，僱用日起未足額替本人投保及勞退提撥
      之給付賠償。……」等語（見原審訴字卷第70、71頁），
      足徵被上訴人已指明丁○公司違反上開勞基法第38條、就
      業保險法第17條第1項、勞工退休金條例第14條第1項之規
      定。雖被上訴人於98年6月26日勞資爭議協調會中未言及
      丁○公司違反之勞工法令，僅依勞基法第14條第1項第2款
      規定終止勞動契約，惟按解釋意思表示，應探求當事人之
      真意，不得拘泥於所用之辭句，民法第98條定有明文，以
      被上訴人前揭陳述及存證信函所言各節，其於98年7月7日
      發函終止勞動契約，應不限於依上開勞基法第14條第1項
      第2款規定為之，尚包含第14條第1項第5、6款規定之情形
      。
    4.退步言之，縱認被上訴人於98年6月19日申請勞資爭議調
      解時、98年6月26日勞資爭議協調會中、98年7月7日終止
      勞動契約之存證信函內未表明依勞基法第14條第1項第5、
      6款規定為終止者，惟被上訴人除於98年6月26日勞資爭議
      協調會中依勞基法第14條第1項第2款規定為終止勞動契約
      之意思表示外，又於98年7月7日存證信函內重申終止勞動
      契約之意思表示，但該函既未明示其終止勞動契約之依據
      ，則由該函全文觀之，可認丁○公司之行為已該當勞基法
      第14條第1項第2、5、6款規定之情形，並經被上訴人於98
      年9月15日提起本件訴訟時所確認（見原審調字卷第6頁）
      ，亦應推定被上訴人於98年7月7日發函為終止勞動契約之
      依據為勞基法第14條第1項第2、5、6款之規定。至上訴人
      所辯被上訴人依勞基法第14條第1項第6款規定終止勞動契
      約時，已逾30日期間，致其終止權消滅乙節，非惟為被上
      訴人所否認，且查被上訴人於98年7月7日發函終止勞動契
      約後，即向勞保局請領失業給付，經勞保局以98年9月2日
      保給核字第098071775918號函示核定按其離職退保當月起
      前6個月平均月投保薪資32,300元之70%發給30天失業給付
      計22,610元，已於98年8月19日核付，並有被上訴人投保
      資料可稽（見原審訴字卷第24、28頁），應認被上訴人於
      98年8月19日始確定丁○公司於98年6月1日以投保薪資36,
      300元為其投保，有違反勞工法令，以多報少，致其權益
      受損之情形。即使仍認被上訴人發函終止勞動契約時之依
      據不明，惟被上訴人既於98年9月15日提起本件訴訟時，
      明示其終止勞動契約之依據為勞基法第14條第1項第2、5
      、6款規定（見原審訴字卷第6頁），亦應認已補正其前揭
      終止勞動契約存證信函內容之不明，更無逾30日期間可言
      。是上訴人此部分之抗辯，不足以採。
    (二)關於被上訴人依勞基法第14條第1項第2款規定，終止勞動
      契約部分：
    1.被上訴人主張其於98年6月19日向縣府勞工局提出勞資爭
      議申請，丁○公司之負責人乙○○於接獲縣府之協調通知
      後，丁○公司即於98年6月23日發佈人事公告，特設一原
      不存在之職稱，將其調整職務為「待工」，並為此職稱制
      定「待工期間規定」，復僅規劃一辦公椅大小之「待工區
      」，迨於98年6月26日協調破局，丁○公司又在98年6月30
      日發出人事公告，將其工作調整為「現場基礎加強訓練員
      」等語，業據提出縣府勞資爭議協調申請書、協調會議紀
      錄、人事公告2件、公告、座位現場照片彩印、佈告欄照
      片彩印、位置圖等件為證（見原審調字卷第12至20頁，訴
      字卷第113至115頁），並經證人戊○○（即丁○公司前員
      工）於99年3月11日在原審結稱：大約在98年6、7、8月份
      左右老闆及另一證人己○○就用紅線的尼龍繩框一個出差
      不多像現在的證人席的大小再大一點點，位置如原審訴字
      卷第108頁大型模具完成品放置區（圖中藍色部分），要
      被上訴人坐在裡面，除了上廁所外，其他什麼都不能做，
      被上訴人坐在待工區大約是1、2天左右就受不了，是他告
      訴我的等語（見原審訴字卷第121頁正面）。參以丁○公
      司98年6月23日人事公告之「待工期間」第5.點規定：「
      上班時間，除上廁所外，不得進入電腦室、辦公室、現場
      機台操作區等，及其他非待工區以外之範圍」等字，同日
      公告之第5.點亦規定：「待工者請坐在待工區，除上廁所
      外，不可以與其他工作人員聊天或從事私事，以干擾上班
      秩序」等字，且上開座位現場照片彩印顯示僅一張椅子，
      其外圍另以紅色尼龍繩框成四方形圍起來（見原審訴字卷
      第121頁反面），旁邊放置一張簡單木板桌，倚背上還懸
      掛載有「紅色線內為待工區」等字之紙張，核與被上訴人
      於98年6月26日勞資爭議協調會中所述：丁○公司另劃區
      塊指定為其待工區等語（見原審調字卷第19頁），及被上
      訴人於98年7月7日存證信函所載：「……貴公司（即丁○
      公司）於民國98年6月23日逕行對本人（即被上訴人）發
      布調職通知，命本人為待工（誤載為代工）一職，並劃定
      區域，不得隨意走動等不合理規定，被同事譏笑形（誤載
      型）同看門狗……」等情（見原審訴字卷第69頁），互核
      相符，足證丁○公司藉由調整被上訴人之工作為「待工」
      ，並劃定被上訴人座位在甚小特定範圍之「待工區」，限
      制被上訴人除上廁所外，不得隨意走動到待工區以外之區
      域，顯然侷限被上訴人在丁○公司工作場所之活動範圍，
      形同將被上訴人與其他員工隔離及矮化之情形。是被上訴
      人前揭所稱，尚非子虛，堪予採信。
    2.上訴人雖辯稱被上訴人曾於98年6月18日下班前，違反其
      公司規定擅自將所交辦其撰寫之銅塊程式，私設密碼鎖定
      住，造成其所連線控制之CNC模具彫刻機械有39小時無法
      正常運作，使其公司交貨進度遲延，致其公司商譽蒙受莫
      大之損害，且被上訴人因工作態度不佳，工作有重大瑕疵
      ，無法勝任原職務，故於98年6月23日先將被上訴人職務
      改為待工，後於同年月29日再調至廠務部實行「現場基礎
      加強訓練」之工作，但被上訴人在訓練期間，仍拒絕學習
      機械操作技術，多數時間不是把玩手機、講手機，就是與
      其他現場作業員聊天說笑，干擾生產進度，其所為職務調
      動係企業經營所必需，且其設置之待工區為廠區入口外之
      21.39坪之範圍，並非位於廢料區云云。惟查：
      (1)被上訴人曾於97年9月間因程式疏失補送模，而遭丁○
        公司扣款2,750元（見原審訴字卷第21頁），可見被上
        訴人如因職務業務疏失致丁○公司受有損害，必遭丁○
        公司從其薪資中扣款，而依上訴人所陳報被上訴人98年
        6月份之薪資表記載，並無被上訴人因執行業務疏失遭
        扣款之金額（見原審訴字卷第100頁），倘被上訴人確
        於96年6月18日將程式鎖住，致丁○公司受有損害，衡
        情丁○公司必會從被上訴人薪資中扣款，此外，上訴人
        復未舉證以實其說，此部分之抗辯，自難採信。
      (2)觀諸原判決附表所示被上訴人之月薪，94年5月間為33,
        500元，迨至97年5月已躍升至65,633元，雖自97年12月
        實施無薪假後，被上訴人之薪資有所減少，但仍維持在
        4萬元上下，倘被上訴人有上訴人所稱不適任之情事，
        丁○公司不可能長期僱用被上訴人工作，並不斷調升被
        上訴人之薪資，且揆之被上訴人薪資條，甚少因執行業
        務疏失而遭丁○公司扣款，則上訴人所辯被上訴人有不
        適任工作之情事，已難憑信。
      (3)又丁○公司於98年6月23日將被上訴人之職務調整為待
        工，適為被上訴人於同年月19日向縣府勞工局申請勞資
        爭議協調之後，再徵諸丁○公司無法合理說明為何會對
        於不適任之員工一再調升薪資，堪認丁○公司於98年6
        月23日對被上訴人所為之職務調整，顯係針對被上訴人
        申請勞資爭議調解所為之不當處置。
      (4)至上訴人所辯被上訴人所處待工區面積約22坪，並非一
        張椅子大小之範圍乙節，固據提出廠區配置圖、現場照
        片彩印及證人己○○（即丁○公司之廠長）為證（見原
        審訴字卷第108、109頁），而己○○於99年3月11日在
        原審雖證稱：被上訴人之待工區在原審訴字卷第108頁
        圖中紅色地方是安全區約22坪左右，戊○○所說被上訴
        人之待工區，是在廢料區拍攝的，非其公司所設，並不
        清楚如何做的云云（見原審訴字卷第121頁反面）。惟
        查被上訴人早於98年6月26日勞資爭議協調會中即陳述
        丁○公司另劃區塊指定為其待工區等語（見原審調字卷
        第19頁），並於起訴之初即提出丁○公司於98年6月23
        日發布之人事公告及公告為證，並有其座位照片彩印為
        佐（見原審調字卷第13至18頁），惟上訴人於協調會中
        ，對於被上訴人前揭陳述，未予否認，且於原審訴訟初
        期，未爭執被上訴人所提出座位照片彩印之真正，更未
        否認被上訴人98年7月7日存證信函有關待工區位置之敘
        述，僅辯以其調動被上訴人職務，係基於企業經營之必
        要云云，顯然不爭執被上訴人所提上開事證。再者，丁
        ○公司甚為注重人事管理，不可能任由被上訴人在廢料
        區隨意擺設桌椅，製造以尼龍繩框圍起來之「待工區」
        ，再予以拍攝之機會。更何況證人戊○○作證時已經具
        結在卷，縱令其與丁○公司有另案糾葛，亦無必要在與
        其無關之本件，甘冒偽證罪責故為不利於上訴人之證述
        ，其證詞自較未經具結且現仍為丁○公司廠長之己○○
        更屬可信。是上訴人嗣後否認被上訴人所提前開事證及
        戊○○正證詞之真正，自無可採。
    3.按雇主、雇主家屬、雇主代理人對於勞工，實施暴行或有
      重大侮辱之行為者，勞工得不經預告終止契約。勞基法第
      14條第1項第2款定有明文。承上所述，丁○公司因被上訴
      人於98年6月19日向縣府勞工局申請勞資爭議調解，乃於
      98年6月23日發布人事公告，將被上訴人之職務改為「待
      工」，並以尼龍繩劃定一張椅子大小之特定範圍為待工區
      ，限定被上訴人工作時間，除上廁所外，不得隨意走動到
      待工區以外之區域，顯係限制被上訴人之活動範圍及矮化
      被上訴人之人格，核屬不當之調職處分，已與企業經營之
      必要無關，堪認丁○公司對被上訴人有重大侮辱之行為。
      是被上訴人於98年6月26日勞資爭議協調會中，依前揭規
      定終止其間之勞動契約（見原審調字卷第19頁），並於98
      年7月7日再次發函終止勞動契約，洵屬有據。至被上訴人
      98年7月7日發函終止勞動契約時，雖稱自98年7月3日起終
      止勞動契約云云（見原審訴字卷第70頁），惟契約之終止
      僅能向後發生效力，而無法使先前有效之勞動契約溯及失
      效，則被上訴人依法終止勞動契約，應自丁○公司於98年
      7月7日收受該終止勞動契約之存證信函時，始發生效力（
      民法第263條準用第258條規定參照）。
    (三)上訴人雖辯稱丁○公司已於98年7月9日以被上訴人曠職3
      日為由，發函終止兩造間之勞動契約云云，固據提出存證
      信函為證（見原審訴字卷第63至67頁）。惟查丁○公司與
      被上訴人間之勞動契約已於98年7月7日經被上訴人發函合
      法終止而不存在，丁○公司自無從就已不存在之勞動契約
      ，再於98年7有9日為終止之意思表示。是上訴人此部分之
      抗辯，殊乏所據。
    (四)綜上所述，被上訴人依勞基法第14條第1項第2、5、6款規
      定終止其與丁○公司間之勞動契約，並無不合。上訴人前
      揭所辯各節，為不可採。
六、被上訴人主張丁○公司應依勞基法第17條規定給付其資遣費
    120,443元等語，為上訴人所否認。經查：
    (一)按勞工不經預告終止勞動契約，雇主應依下列規定發給勞
      工資遣費：一在同一雇主之事業單位繼續工作，每滿一年
      發給相當於一個月平均工資之資遣費。二依前款計算之剩
      餘月數，或工作未滿一年者，以比例計給之。未滿一個月
      者以一個月計。勞基法第14條第4項、第17條定有明文。
      所謂「平均工資」，依勞基法第2條第4款規定為「計算事
      由發生之當日前六個月內所得工資總額除以該期間之總日
      數所得之金額。工作未滿六個月者，謂工作期間所得工資
      總額除以工作期間之總日數所得之金額。工資按工作日數
      、時數或論件計算者，其依上述方式計算之平均工資，如
      少於該期內工資總額除以實際工作日數所得金額百分之六
      十者，以百分之六十計。」，而同法施行細則第2條並規
      定：「依本法第二條第四款計算平均工資時，左列各款期
      間之工資日數均不列入計算。一、發生計算事由之當日。
      二、因職業災害尚在醫療中者。三、依本法第五十條第二
      項減半發給工資者。四、雇主因天災、事變或其他不可抗
      力而不能繼續其事業，致勞工未能工作者」。次按勞工適
      用本條例之退休金制度者，適用本條例後之工作年資，於
      勞動契約依勞基法第11條、第13條但書、第14 條及第20
      條或職業災害勞工保護法第23條、第24條規定終止時，其
      資遣費由雇主按其工作年資，每滿一年發給二分之一個月
      之平均工資，未滿一年者，以比例計給；最高以發給六個
      月平均工資為限，不適用勞基法第14條之規定。勞工退休
      金條例第12條第1項亦有明文。
    (二)承前所述，被上訴人已依勞基法第14條第1項第2、5、6款
      規定，於98年7月7日合法終止其與丁○公司間之勞動契約
      ，丁○公司於98年7月9日終止其與被上訴人間之勞動契約
      ，尚有未合，依前揭說明，被上訴人自得請求丁○公司給
      付資遣費。又被上訴人自93年7月2日起即受僱於丁○公司
      ，最後工作之時間為98年7月3日中午12時，其離職前6個
      月之月平均工資為40,040元等情，為兩造所不爭執（見原
      審訴字卷第28、82頁反面、107頁，勞工保險被保險人投
      保資料；本院卷第29頁）。以被上訴人自93年7月2日起任
      職丁○公司，於94年7月1日勞工退休金條例實施前之舊制
      資遣年資為1年（未滿1個月者以1個月計），舊制資遣基
      數為1【舊制資遣基數計算公式：12（年＋月）÷12】；
      自94年7月1日勞退新制施行日起之資遣年資為4年0月6日
      ，新制資遣基數為2.0081【新制資遺基數計算公式：0.5
      ×〔4（年）＋（0月＋6日÷31當月份天數）÷12〕≒
      2.0081；小數點後四位以下四捨五入】。新舊制資遣基數
      合計為3.0081（1＋2.0081＝3.0081），被上訴人得請求
      丁○公司給付之資遣費為120,443元【計算式：40,040（
      月平均工資）×3.0081（資遣費基數）≒120,443；元以
      下四捨五入】。
七、被上訴人主張丁○公司之負責人乙○○以人事公告將其職務
    調整為「待工」，活動範圍限於「待工區」，對其名譽有重
    大侮辱，應與丁○公司連帶賠付其精神慰撫金10萬元等語，
    為上訴人所否認。經查：
    (一)按不法侵害他人之身體、健康、名譽、自由、信用、隱私
      、貞操，或不法侵害其他人格法益而情節重大者，被害人
      雖非財產上之損害，亦得請求賠償相當之金額。又法人對
      於其董事或其他有代表權之人因執行職務所加於他人之損
      害，與該行為人連帶負賠償之責任。民法第195條第1項前
      段、第28條分別定有明文。而名譽被侵害者，關於非財產
      上之損害，加害人雖亦負賠償責任，但以相當之金額為限
      ，民法第195條第1項定有明文，所謂相當，自應以實際加
      害情形與其名譽影響是否重大，及被害者之身分地位與加
      害人經濟狀況等關係定之（最高法院47年台上字第1221號
      判例參照）。
    (二)丁○公司之負責人乙○○因被上訴人於98年6月19日向縣
      府勞工局申請勞資爭議調解，乃以丁○公司為名於98年6
      月23日發布人事公告，將被上訴人之職務改為「待工」，
      並以尼龍繩劃定一張椅子大小之特定範圍為待工區，限定
      被上訴人工作時間，除上廁所外，不得隨意走動到待工區
      以外之區域，顯係限制被上訴人之活動範圍及矮化被上訴
      人之人格，顯與企業經營之必要無關，非但屬於不當之調
      職處分，且已對被上訴人構成重大侮辱（詳前揭五(二)所述
      ）。而乙○○以丁○公司負責人名義所發布之前揭人事公
      告、公告，既屬對被上訴人在工作職場上所為之重大侮辱
      行為，衡諸社會一般觀念，堪認被上訴人在精神上應受有
      相當之痛苦，揆諸上開說明，乙○○係丁○公司之負責人
      ，其以公司名義發布前開人事公告、公告，核屬執行職務
      之行為，其因此所加於被上訴人名譽人格權之損害，丁○
      公司自應與乙○○連帶負賠償之責任。爰審酌上訴人之行
      為固有未當，然被上訴人自98年6月23日起至同年月29日
      實施待工期間內，僅有2.5天在待工區（98年6月23日全日
      出勤、98年6月24日僅上午出勤、98年6月25日全日出勤、
      98年6月26日事假、98年6月27日週六休假、98年6月28週
      日休假、98年6月29日調至廠務部實行「現場基礎加強訓
      練」），時間不長，所受之痛苦程度非重，及被上訴人月
      薪約4萬元，丁○公司之股份總數為11,000股，資本總額
      為1,100萬元，乙○○持股數20股值2萬元等兩造之身分、
      地位、侵害名譽權之手段、前開公告僅張貼在丁○公司之
      布告欄等一切情況（見原審調字卷第29頁），認被上訴人
      得請求上訴人連帶賠償之精神慰撫金以5萬元為適當，逾
      此範圍之請求，不應准許。
八、從而，被上訴人依勞基法第17條規定，請求丁○公司給付其
    資遣費120,443元，併依民法第195條第1項前段、第28條規
    定請求丁○公司、乙○○連帶賠償其精神慰撫金5萬元，與
    均自起訴狀繕本送達翌日即98年9月23日（見原審調字卷第
    26頁，原判決主文記載以98年9月22日起算，理由則以98年2
    月22日起算，均有未當）起至清償日止，按年利率5%計算之
    利息，為有理由，應予准許，逾此所為請求（除確定部分外
    ），為無理由，應予駁回。原審就超過上開應准許部分，為
    上訴人敗訴之判決，並依職權為假執行之宣告，自有未洽。
    上訴意旨就此部分指摘原判決不當，求予廢棄改判，為有理
    由，爰由本院予以廢棄（除確定部分外），改判如主文第二
    項所示。至於上開應准許部分，原審判命上訴人給付，並依
    職權為假執行之宣告，核無違誤，上訴意旨，就此部分，仍
    執陳詞，指摘原判決不當，求予廢棄，為無理由，應駁回其
    上訴。又本件事證已臻明確，兩造其餘主張及攻擊防禦方法
    ，核與判決結果不生影響，爰不一一論述，附此敘明。
九、據上論結，本件上訴為一部有理由，一部無理由，爰判決如
    主文。
中    華    民    國    99    年    9     月    7     日
                    勞工法庭
                        審判長法  官  藍文祥
                              法  官  陳麗芬
                              法  官  張競文
正本係照原本作成。
不得上訴。
中    華    民    國    99    年    9     月    8     日
                              書記官  章大富


司法院資訊處製作；財團法人民間司法改革基金會備份。
